【裁判字號】    88,訴,1988
【裁判日期】    890516
【裁判案由】    侵權行為損害賠償
【裁判全文】
臺灣臺南地方法院民事判決  八十八年訴字第一九八八號
    原      告  己○○
                乙○○
    訴訟代理人  謝火輪
    原      告  戊○○
                丙○○
                丁○○
                甲○○
    被      告  庚○○
                        身分證.
右當事人間，請求損害賠償事件，本判決如左：
    主    文
被告應給付原告己○○新台幣壹拾玖萬元，給付原告乙○○新台幣壹拾玖萬貳仟玖佰
元，給付原告戊○○新台幣玖萬捌仟陸佰參拾陸元，給付原告丙○○新台幣柒拾玖萬
伍仟肆佰肆拾捌元，給付原告丁○○新台幣貳拾柒萬陸仟元，給付原告甲○○新台幣
肆拾參萬陸仟貳佰貳拾壹元。
原告其餘之訴駁回。
訴訟費用由被告負擔。
    事    實
甲、原告方面：
一、聲明：求為判決各如主文第一項所示並請求被告應依規定執行收死會之會款，平
    分給活會會員及原告。
二、陳述：
  （一）被告庚○○先後於民國八十四年十月十日、八十五年七月十五日、八十五年
        十一月十五日，由其自任會首，召集原告己○○、戊○○、謝乙○○、甲○○、丙○○、丁○○及訴外人蔡正乾、陳進義、沈明滄、蔡贊枝、李楊淑雲
        、陳吳美玉、李劉秀娥、張鄭麗華、王秀珠、蔡麗華等人（下稱己○○等活
        會會員）分別參加民間互助會，每會會款分別為新台幣（下同）五千元、一
        萬元、五千元，會期分別為六十一期、三十七期、三十六期，前開三組互助
        會均係以會首庚○○排定得標之順序得標且以如附表所示固定標息之方式繳
        交會款。嗣於八十六年間，庚○○明知其經濟發生困難週轉不靈，竟意圖為
        自己不法之所有，並基於概括之犯意，對已向其表明欲標會之己○○等活會
        會員謊稱會款已由其他某一會員得標，然實際上其並未安排任何會員得標，
        而己○○等活會會員不知有詐致陷於錯誤仍如期交付會款，庚○○遂將前開
        三組互助會連續數期所收取之活會會款供己花用。此外，庚○○明知其已私
        下挪用如附表所示編號一至三號互助會會款而債台高築，實無償債能力，竟
        為謀取現金周轉，隱匿上情，並承接上揭詐欺犯意，於八十八年二月十日又
        召集丁○○、丙○○等人參加每期會款一萬元、共三十三會期之互助會，詐
        得如附表編號四所示互助會會員所繳交之第一、二期會款。及至八十八年三
        月十八日，庚○○突然宣布止會，經己○○、謝乙○○、戊○○等人查訪，
        始得知前開三會應分別餘九會、四會及七會活會，惟第一組互助會實際上竟
        剩十八會活會，第二組互助會則剩十九會活會、第三組互助會尚剩二十二會
        活會，己○○等人始知受騙。
  （二）上開事實，業經台灣台南地方法院檢察署檢察官提起公訴，並經鈞院以八十
        八年度訴字第一九八八號判處被告有期徒刑三年二月，被告上訴後，經臺灣
        高等法院臺南分院判決駁回上訴確定在案，原告因受被告詐欺致受有損害，
        受騙金額扣除被告已還金額，其中原告己○○餘一十九萬元，原告乙○○餘
        一十九萬二千九百元，原告戊○○餘九萬八千六百三十六元，原告丙○○餘
        七十九萬五千四百四十八元，原告丁○○餘二十七萬六千元，原告甲○○餘
        四十三萬六千二百二十一元，尚得向被告請求賠償，故本於侵權行為之法律
        關係請求被告賠償。
三、證據：提出會單並引用臺灣高等法院臺南分院八十八年上易字第一八０二號刑事
    卷內證據為證。
乙、被告方面
    本件被告未於言詞辯論期日到場，復未提出任何聲明或陳述供本院參酌。
丙、本院依職權調閱臺灣高等法院臺南分院八十八年上易字第一八０二號刑事卷。
    理    由
一、本件被告未於言詞辯論期日到場，核無民事訴訟法第三百八十六條所列各款情形
    ，爰依原告之聲請，由其一造辯論而為判決。
二、本件原告主張：被告庚○○先後於八十四年十月十日、八十五年七月十五日、八
    十五年十一月十五日，由其自任會首，召集原告己○○、戊○○、謝乙○○、甲○○、丙○○、丁○○及訴外人蔡正乾、陳進義、沈明滄、蔡贊枝、李楊淑雲、
    陳吳美玉、李劉秀娥、張鄭麗華、王秀珠、蔡麗華等人分別參加詳如附表編號一
    、二所示之民間互助會，每會會款分別為五千元、一萬元、五千元，會期分別為
    六十一期、三十七期、三十六期，前開三組互助會均係以會首庚○○排定得標之
    順序得標且以如附表所示固定標息之方式繳交會款。嗣於八十六年間，庚○○明
    知其經濟發生困難週轉不靈，竟意圖為自己不法之所有，並基於概括之犯意，對
    已向其表明欲標會之原告等活會會員謊稱會款已由其他某一會員得標，然實際上
    其並未安排任何會員得標，而原告等活會會員不知有詐致陷於錯誤仍如期交付會
    款，庚○○遂將前開三組互助會連續數期所收取之活會會款供己花用。此外，庚○○明知其已私下挪用如附表所示編號一至三號互助會會款而債台高築，實無償
    債能力，竟為謀取現金周轉，隱匿上情，並承接上揭詐期犯意，於八十八年二月
    十日又召集丁○○、丙○○等人參加每期會款一萬元、共三十三會期之互助會，
    詐得如附表編號四所示互助會會員所繳交之第一、二期會款。及至八十八年三月
    十八日，庚○○突然宣布止會，經原告等人查訪，始得知前開三會應分別餘九會
    、四會及七會活會，惟第一組互助會實際上竟剩十八會活會，第二組互助會則剩
    十九會活會、第三組互助會尚剩二十二會活會，原告等始知受騙等事實，業據原
    告提出會單影本為證，且被告於本院另詐欺案件審理時自承其早於八十八年三月
    份止會前二年即知其經濟發生困難等情，卻未思立即止會，仍收取會款挪為己用
    ，尚且另於八十八年二月十日明知無償債能力，仍召集新的互助會收取會款，並
    旋即於翌月即宣告止會，足資佐證被告向三組互助會活會會員冒稱已有某會員排
    到會款而實際上收為己用，及於八十八年二月另起新的互助會詐得會款，均有為
    自己不法所有之意圖甚明。被告因犯詐欺罪經本院刑事庭判處有期徒刑三年二月
    ，被告上訴後，復經臺灣高等法院臺南分院以八十八年度上易字第一八０二號判
    決上訴駁回，有本院八十八年度易字第一五五四號刑事判決書附卷可稽，並並經
    本院審閱臺灣高等法院臺南分院八十八年上易字第一八０二號全卷查核屬實，被
    告既未到場，復未提出任何證據資料供本院參酌，就調查證據結果，堪信原告主
    張為真實。是被告侵害原告財物之行為，至為灼然，其侵權行為與原告所受財物
    損害之間，具有相當因果關係，被告即應負侵權行為之損害賠償責任。
四、按因故意或過失，不法侵害他人之權利者，負損害賠償責任；負損害賠償責任者
    ，除法律另有規定或契約另有訂定外，應回復他方損害發生前之原狀。民法第一
    百八十四條第一項前段、第二百十三條第一項分別定有明文。本件因被告之侵權
    行為致原告受有損害，其損害額扣除被告已還金額，其中原告己○○餘一十九萬
    元，原告乙○○餘一十九萬二千九百元，原告戊○○餘九萬八千六百三十六元，
    原告丙○○餘七十九萬五千四百四十八元，原告丁○○餘二十七萬六千元，原告
    甲○○餘四十三萬六千二百二十一元，尚得向被告請求賠償，有原告各提之計算
    書及會單為證，從而，原告本於侵權行為之法律關係請求被告應各給付原告等人
    上開金額之賠償，即屬有據，應予准許。
五、按因會首破產、逃匿或有其他事由致合會不能繼續進行時，會首及已得標會員應
    給付之各期會款，應於每屆標會期日平均交付於未得標之會員，新修正之民法第
    七百零九條之九定有明文。據此，本件原告均為上開互助會之活會會員，依法固
    有向其他互助會之死會會員收取會款之權利，惟法並無得強制會首向死會會員收
    取會款交付活會會員之規定，原告等起訴請求被告應依規定執行收死會之會款，
    平分給活會會員及原告等，於法無據，不應准許。
六、結論：本件原告之訴，為一部有理由，一部無理由，並依民事訴訟法第三百八十
    五條、第七十九條但書，判決如主文。
中      華      民      國    八十九    年      五      月      十六    日
                                臺灣臺南地法院民事第一庭
~B法      官  李杭倫
右為正本，係照原本作成。
如對本判決上訴，須於判決送達後廿日內向本院提出上訴狀
中      華      民      國    八十九    年      五      月      十六    日
~B法院書記官  汪維屏


司法院資訊處製作；財團法人民間司法改革基金會備份。
